【裁判字號】    92,上易,564
【裁判日期】    921209
【裁判案由】    返還價金等
【裁判全文】
臺灣高等法院民事判決                            九十二年度上易字第五六四號
    上  訴  人  康和建設實業股份有限公司
    法定代理人  曾宏昌
    訴訟代理人  陳國雄律師
    被  上訴人  甲○○
右當事人間請求返還價金等事件，上訴人對於中華民國年九十二年五月九日臺灣臺北
地方法院九十二年度訴更一字第四號第一審判決提起上訴，本院於九十二年十一月二
十五日言詞辯論終結，判決如左：
    主      文
原判決關於命上訴人給付被上訴人超過新台幣壹佰零玖萬壹仟伍佰壹拾壹元及自民國
九十一年八月二十一日起至清償日止按年息百分之五計算利息部分，及該部分假執行
之宣告，暨訴訟費用之裁判均廢棄。
右廢棄部分，被上訴人在第一審之訴及假執行之聲請均駁回。
其餘上訴駁回。
第一、二審訴訟費用由上訴人負擔四分之三，餘由被上訴人負擔。
    事實及理由
一、本件被上訴人起訴主張：被上訴人於民國九十年二月十八日與上訴人簽訂不動產
    預定買賣契約書，向上訴人買受預定興建位於台北縣淡水鎮之「紅樹林」社區編
    號Ｂ１棟十樓之房地一戶（即建號淡水鎮○○段一一○九號、門牌號碼台北縣中
    正東路二段一二一號十樓之六房屋及其坐落之土地應有部分，下稱系爭房地），
    依契約書第十條約定，上訴人應於使用執照核發後六個月內，主動通知並辦妥所
    有權移轉登記予被上訴人，惟使用執照業於九十年三月二日核發，上訴人迄未依
    約辦理所有權移轉登記，自屬給付遲延；又依契約書第十七條約定，上訴人應即
    塗銷系爭房屋所坐落基地設定之抵押權登記以辦理交屋，於塗銷抵押權登記前，
    被上訴人得主張同時履行抗辯拒絕自己之給付。嗣被上訴人於九十一年七月二十
    四日以存證信函催告上訴人於七日內依約履行上開義務，如未履行，買賣契約即
    為解除，詎料上訴人於九十一年七月二十五日收受該存證信函，仍逾期不履行，
    則兩造間買賣契約業於九十一年八月一日解除，依契約書第十八條第二項約定，
    上訴人應返還已收價款新台幣（下同）七十二萬六千五百十一元，並賠償買賣總
    價款三百六十五萬元之百分之二十即七十三萬元充為違約金，合計一百四十五萬
    六千五百十一元，爰提起本訴，求為判命上訴人應給付被上訴人一百四十五萬六
    千五百十一元，及自原法院九十一年度促字第四一一八○號支付命令送達上訴人
    之翌日即九十一年八月二十一日起至清償日止，按年息百分之五計算利息之判決
    （原審為被上訴人勝訴之判決）。再者，鈞院如認被上訴人解除契約不合法，而
    上訴人解除契約合法，則其沒收被上訴人已繳價金充作違約金，亦屬過高而應予
    酌減，並返還價金，且於本院答辯聲明：上訴駁回。
二、上訴人則以：依兩造間買賣契約書第四條約定，被上訴人應於上訴人通知繳款期
    限內繳款；又依契約書第十條第五項約定，辦理系爭房地產權移轉登記時，被上
    訴人應提供有關證件，並預繳稅捐、規費予上訴人；上訴人於九十年三月二日取
    得系爭房地使用執照後，先後通知被上訴人繳交第一期款及提供相關證件並預繳
    應納之稅捐、規費等代扣款項，以憑辦理系爭房地產權過戶之用。雖被上訴人隨
    即於九十年四月十日、四月十六日分別匯款二十三萬元、九萬六千五百十一元繳
    納，惟拒提供辦理過戶之相關證件，經上訴人多次催請均不獲置理，嗣上訴人通
    知其繳納第二期款時，被上訴人卻至上訴人公司表示財務困難，不願續約付款，
    並要求退還已繳款項，則被上訴人既有違約之事由在先，依契約書第十條之約定
    ，上訴人自不受於使用執照核發後六個月內完成所有權移轉登記之限制；且依契
    約書第十四條第二項、第十七條第一項約定，被上訴人就系爭房地買賣契約須先
    履行繳清各期價款等義務後，上訴人始負塗銷理清抵押權登記及通知辦理交屋之
    義務，被上訴人既未繳清價款，上訴人自不負塗銷抵押權登記之義務。從而，上
    訴人並無給付遲延之情事，則被上訴人主張解除兩造買賣契約，即屬無據。又本
    件被上訴人仍有高達二百九十二萬三千四百八十九元之價金未繳，是以縱認被上
    訴人得解除兩造買賣契約，其請求按總價金百分之二十即七十三萬元計算違約金
    ，亦屬過高，應予酌減。再者，被上訴人未依約履行繳款義務，上訴人已函催被
    上訴人，被上訴人仍未置理，乃予解除兩造間之買賣契約，自得依契約書第四條
    第三項之約定沒收已繳價金充作違約金等語，資為抗辯。並於本院上訴聲明：
    、原判決廢棄。、被上訴人在第一審之訴及假執行之聲請均駁回。
三、查被上訴人主張於九十年二月十八日與上訴人簽訂系爭房地買賣契約書，向上訴
    人買受系爭房地，總價金為三百六十五萬元，被上訴人業已分別於九十年一月十
    二日、二月十八日繳納訂金十萬元、簽約金三十萬元，又於九十年四月十日匯款
    二十三萬元繳納第一期款二十三萬元，並於九十年四月十六日轉帳匯款九萬六千
    五百十一元，合計已繳納七十二萬六千五百十一元；而系爭房地之使用執照業經
    主管機關於九十年三月二日核發，被上訴人曾於九十一年七月二十四日以存證信
    函催告上訴人於七日內依約履行系爭房地所有權移轉登記及塗銷系爭房屋所坐落
    基地之抵押權登記義務，屆期如未履行即不另通知解除系爭買賣契約等語，該存
    證信函已經上訴人於九十一年七月二十五日收受，惟上訴人迄未辦理系爭房地所
    有權移轉登記及塗銷抵押權設定登記等情，業據提出不動產預定買賣契約書、建
    物登記謄本、存證信函暨掛號郵件收件回執、付款收據明細表、付款期別明細表
    、匯出匯款回條、郵局存摺等文件影本在卷可稽（見支付命令卷第六至四二頁）
    ，且為上訴人所不爭執，堪信被上訴人此部分之主張為真正。惟被上訴人主張上
    訴人未於系爭房地使用執照核發後六個月內辦妥所有權移轉登記予被上訴人，依
    契約書第十條約定，已屬給付遲延；且依契約書第十七條約定，上訴人應即塗銷
    系爭房屋所坐落基地設定之抵押權登記以辦理交屋，於塗銷抵押權設定登記前，
    被上訴人得主張同時履行抗辯拒絕自己之給付；上訴人經催告後仍不履行，系爭
    買賣契約業於九十一年八月一日解除，被上訴人得依契約書第十八條第二項之約
    定，請求上訴人返還已收價款七十二萬六千五百十一元，並賠償買賣總價款三百
    六十五萬元之百分之二十即七十三萬元為違約金等情，則為上訴人所否認，並以
    前開情詞置辯，則本件所應審究之重要爭點厥為：、被上訴人解除系爭房地買
    賣契約是否合法？、如被上訴人解除契約合法，則其請求上訴人給付總價金百
    分之二十即七十三萬元之違約金是否過高而應酌減？、如被上訴人解除契約不
    合法，上訴人解除契約是否合法？、如上訴人解除契約合法，則其沒收上訴人
    已繳價金充作違約金是否過高而應酌減？茲分述如下：
(一)、被上訴人解除系爭房地買賣契約是否合法：
１、按系爭買賣契約書條款第十條第一項、第二項分別約定：「土地產權之移轉，甲
    方（即被上訴人）同意乙方（即上訴人）於八十九年六月三十日辦理土地移轉現
    值申報手續，俟使用執照核發後六個月內辦理所有權移轉登記完畢（如甲方有違
    約情事，則不在此限）．．．」、「房屋產權之移轉，應於使用執照核發後六個
    月內辦理所有權移轉登記完成（如甲方有違約情事，則不在此限）．．．」等語
    （見支付命令卷第一七、一八頁）；又契約書第十八條第二項約定：「乙方．．
    ．若有增加價款之要求或違約不賣，或可歸責乙方之事由或違反本約其他規定者
    ，甲方除有權要求乙方依約履行外，並得定期催告乙方限期改善，乙方逾期仍未
    改善者，甲方得解除契約。解除契約時，乙方除應將甲方已繳付價款退還甲方外
    ，並賠償本約買賣總價百分之二十計算之金額予甲方」等語，有系爭不動產預定
    買賣契約書在卷可憑（見支付命令卷第二六頁）。次按因不可歸責於債務人之事
    由，致未為給付者，債務人不負遲延責任，民法第二百三十條定有明文。本件系
    爭房地之使用執照業經主管機關於九十年三月二日核發，已如前述，且為上訴人
    所不爭執，則依兩造間簽訂之系爭買賣契約之上開約定及民法第二百三十條之規
    定觀之，除非有不可歸責於上訴人之事由，或被上訴人有違反系爭買賣契約之情
    事，上訴人即應於使用執照核發後六個月內，完成辦理系爭房地所有權移轉登記
    予被上訴人之手續，否則被上訴人得經催告後解除兩造間之買賣契約，並請求上
    訴人返還已繳價金及按系爭房地買賣總價百分之二十計算之賠償。
２、經查，系爭房地前於九十年八月一日遭台灣士林地方法院錯誤查封，直至九十年
    十一月二十六日台灣士林地方法院始將該查封程序撤銷，故於九十年十一月二十
    六日前，上訴人未能辦理所有權移轉登記即屬不可歸責於被上訴人之事由所致等
    情，業經原法院九十一年度訴字第一一一○號確定判決認定在卷，有該確定判決
    暨確定證明書可稽（見原審卷第二四至三○頁），並為兩造所不爭執。惟在上開
    查封程序撤銷後，即自九十年十一月二十七日起，上訴人既無不可歸責之事由，
    即應依約履行辦理系爭房地所有權移轉登記予被上訴人之義務甚明。雖上訴人辯
    稱被上訴人自第二期款起，經其通知卻未繳納，除銀行貸款及交屋尾款外，尚積
    欠二期款合計四十六萬元未見繳納，且拒不提供辦理過戶之相關證件，被上訴人
    既有違約之事由在先，則依契約書第十條之約定，上訴人自不受於使用執照核發
    後六個月內完成所有權移轉登記之限制云云。惟被上訴人否認其事，且契約書第
    四條第一項約定：「甲方（即被上訴人）同意付款辦法按附件一【付款期別明細
    表】繳付，並於乙方（即上訴人）通知繳款期限內，以現金或即期支票，逕向乙
    方或乙方指定之金融機構專戶按期如數繳付，不得藉故拖欠」等語（見支付命令
    卷第八、九頁），足見上訴人依附件一付款期別明細表之記載，於被上訴人繳交
    訂金、簽約金後、領取使用執照前，即須按室內地坪舖設完成、電梯按裝完成、
    申請使用執照等期別分別通知被上訴人繳款。此外，契約書第十條第五項亦約定
    ：「辦理本戶房屋、土地產權移轉登記時，其應由甲方（即被上訴人）提供之有
    關證件及應繳納稅捐、規費，甲方應於乙方（即上訴人）所通知期限內，提供並
    預繳予乙方，不得遲延．．．」等語（見支付命令卷第一八頁），堪信辦理系爭
    房地所有權移轉登記時，被上訴人係經上訴人通知後，始應於通知期限內提供有
    關證件並預繳稅捐、規費。益見被上訴人應按期繳納價款及預繳稅捐、規費、提
    供相關證件等義務，係自上訴人通知繳納之期限屆滿時起，始負遲延違約之責，
    倘上訴人未先履行通知之義務，被上訴人即無按期繳款、提供相關證件之可能，
    尤無違約之可言。
３、雖上訴人辯稱有以電話或口頭通知被上訴人繳款並提供相關證件辦理過戶手續云
    云，且證人即上訴人公司之職員卓賢發、黃玄芝於本院亦證稱有以電話通知被上
    訴人繳款及提供相關證件辦理過戶手續等語（見本院卷第七四、七五頁），惟此
    為被上訴人所否認，且證人卓賢發、黃玄芝均為上訴人公司之員工，倘無其他積
    極證據相為佐證，則其等所證本即難以採信；況系爭買賣契約書第二十二條已就
    兩造間相互通信之方式約定：「甲乙雙方關於本約互為之徵詢、洽商、催告或通
    知辦理事項，經雙方特別協議均以書面按本約所載之聯絡地址以掛號或限時專送
    郵件為準，如因拒收、招領逾期或無法投遞而致退回者，均以郵局第一次投遞日
    期為送達日期，任何一方聯絡地址如有變更應即以書面掛號通知他方，否則其一
    切責任由違反一方自行負責」等語（見支付命令卷第二九頁），則兩造間關於系
    爭契約應為催告或通知時，既已特別協議並約定須以「書面」為之，且就郵寄之
    方式及其效果詳為約定，上訴人通知被上訴人繳納款項或提供相關證件辦理過戶
    手續等自應以書面為之，始符系爭買賣契約之約定。本件上訴人既自認無書面之
    通知（見本院卷第六七頁），自難認上訴人已依約履行通知之義務。又被上訴人
    雖曾於九十年四月十六日匯款九萬六千五百十一元，預繳辦理產權過戶時之稅捐
    及規費等費用，惟此充其量僅足認定上訴人已履行契約書第十條第五項所定通知
    被上訴人繳納稅捐、規費等之義務，尚不得以此推定上訴人已履行同項應通知被
    上訴人提供辦理過戶手續所需相關證件及依契約書第四條第一項約定應通知被上
    訴人按期繳款之義務。從而，上訴人既未履行依約通知被上訴人按期繳納價款及
    提供辦理所有權移轉登記所需證件等義務，則其主張被上訴人經其通知，尚有二
    期款合計四十六萬元未見繳納，且未提供辦理過戶手續之相關證件，被上訴人有
    違約之事由云云，即屬無據。
４、揆諸前開說明，上訴人既無其他不可歸責之事由，被上訴人亦無違反系爭買賣契
    約之情事，則上訴人自九十年十一月二十七日起，即應依約履行辦理系爭房地所
    有權移轉登記予被上訴人之義務，其既遲不履行，則被上訴人主張已依契約書第
    十八條第二項之約定，催告上訴人於七日內履行，並表明若逾期不履行，即不另
    通知依法解除契約之意，而上訴人於九十一年七月二十五日收受該存證信函後，
    既未履行，則系爭買賣契約業於九十一年八月二日經被上訴人合法解除，是以被
    上訴人依契約書第十八條第二項之約定，請求上訴人返還其已繳價款及賠償按買
    賣總價百分之二十計算之金額，即非無稽。至於被上訴人主張上訴人應履行塗銷
    系爭房屋所坐落基地上抵押權登記，並辦理交屋之義務等情，是否可採，既無礙
    被上訴人依上述理由合法解除系爭買賣契約，即無再予論究之必要，附此敘明。
(二)、被上訴人解除契約合法，其請求上訴人給付總價百分之二十即七十三萬元之違
      約金是否過高而應酌減：
１、按約定之違約金過高者，法院得減至相當之數額；違約金，除當事人另有訂定外
    ，視為因不履行而生損害之賠償總額，民法第二百五十二條、第二百五十條第二
    項前段分別定有明文。是關於損害賠償之額數，在當事人間雖不妨於事先預為約
    定，而其所約定之數額，如果與實際損害顯相懸殊者，法院自得以當事人實際上
    所受損失為標準，並依一般客觀事實，社會經濟狀況，酌予核減，最高法院十九
    年上字第一五五四號判例意旨及九十年上易字第五八七號判決意旨足資參照。
２、經查，本件系爭買賣契約書第十八條第二項約定，被上訴人因可歸責於上訴人之
    事由而解除契約時，上訴人除應將被上訴人已繳付價款退還外，並須賠償依買賣
    總價百分之二十計算之金額予被上訴人等語（見支付命令卷第二六頁），所稱賠
    償買賣總價百分之二十計算之金額，核其性質應屬因上訴人違反契約所應支付之
    違約金，則依上開規定，如屬過高，法院自得酌減至相當之數額。本院審酌系爭
    買賣契約於九十年二月十八日簽訂，總價款為三百六十五萬元，被上訴人自九十
    年一月十二日至四月十六日止，已繳價款七十二萬六千五百十一元，未繳價款二
    百九十二萬三千四百八十九元，而上訴人為建設公司，目前房地產景氣尚屬低迷
    ，經營不易，被上訴人因上訴人違約所受之損害及本件發生前後之社會經濟狀況
    等情，認以買賣總價百分之二十計算違約金，尚屬過高，應予酌減至百分之十即
    三十六萬五千元，始為允當，逾此部分，不予准許。
四、綜上所述，被上訴人依系爭買賣契約第十八條第二項約定，請求上訴人返還已繳
    價款七十二萬六千五百十一元，並賠償買賣總價三百六十五萬元之百分之十即三
    十六萬五千元，合計一百零九萬一千五百十一元，及自原法院九十一年度促字第
    四一一八○號支付命令送達上訴人之翌日即九十一年八月二十一日起至清償日止
    按年息百分之五計算之利息，洵屬正當，原審為上訴人敗訴判決，並無違誤，上
    訴意旨指摘原判決此部分不當，求予廢棄改判，為無理由，應予駁回上訴。至逾
    前開請求部分，即非有據，不應准許，原審失察，遽為上訴人敗訴判決，自有未
    洽，上訴意旨指摘原判決此部分不當，求予廢棄改判，為有理由，應由本院將原
    判決此部分廢棄改判，並駁回被上訴人在第一審之訴及假執行之聲請。又本件事
    證已臻明確，兩造其餘攻擊、防禦方法經審酌後，認與判決結果不生影響，無逐
    一論述之必要，附此敘明。
據上論結，本件上訴為一部有理由，一部無理由，依民事訴訟法第四百五十條、第四
百四十九條第一項，第七十九條前段，判決如主文。
中      華      民      國    九十二    年    十二    月      九        日
                                  民事第十六庭
                                      審判長法  官  阮  富  枝
                                            法  官  吳  麗  惠
                                            法  官  黃  豐  澤
右正本係照原本作成。
兩造均不得上訴。
中      華      民      國    九十二    年    十二    月      十一      日
                                            書記官  廖  麗  蓮


司法院資訊處製作；財團法人民間司法改革基金會備份。
